【裁判字號】    95,交上易,389
【裁判日期】    951228
【裁判案由】    過失致重傷害
【裁判全文】
臺灣高等法院臺南分院刑事判決       95年度交上易字第389號
上  訴  人  臺灣嘉義地方法院檢察署檢察官
上  訴  人
即  被  告  甲○○
選任辯護人  王正明  律師
            黃逸柔  律師
上列上訴人因被告業務過失致重傷害案件，不服臺灣嘉義地方法
院95年度交易字第48號中華民國95年6月7日第一審判決（起訴案
號：臺灣嘉義地方法院檢察署95年度調偵字第24號），提起上訴
，本院判決如下：
    主  文
原判決撤銷。
甲○○從事業務之人，因業務上之過失傷害人致重傷，處有期徒
刑貳月，如易科罰金以銀元參佰元即新台幣玖佰元折算壹日。
    事  實
壹、甲○○開設經營「昇興機車行」，從事機車修理，平日駕駛
    自用小貨車載運機車材料輔助機車行業務之進行，係以駕駛
    為附隨輔助業務之人。其於民國九十四年十一月二日下午五
    時三十五分許，駕駛牌照號碼ＲＳ－○九一三號自用小貨車
    與機車行客戶郭信延及沈秉昂見面，並欲引導二人至機車行
    領取修妥機車，而沿右方緊鄰機車優先道之嘉義縣水上鄉○
    道台一線公路北向右側快車道由南往北方向行駛，途經台一
    線公路二百七十點五公里處，本應注意變換車道時，應讓直
    行車先行，並注意安全距離，依道路交通標線之指示行駛，
    而當時晴天夜間有照明，柏油路面乾燥無缺陷，無障礙物視
    距良好等狀況，並無不能注意之情事，竟疏於注意右側係劃
    有機車優先標線之車道，貿然自右側快車道往右變換車道駛
    入機車優先道，適有乙○○騎乘牌照號碼ＢＷ三－八三二號
    重型機車沿同一道路北向機車優先道由南往北方向行駛，本
    應注意超越前方車輛時應於前車左側保持半公尺以上之間隔
    超過，而依當時上開相同狀況，並無不能注意之情事，即從
    當時駛入機車優先道且在前方之自小貨車左側超車，乙○○
    所騎機車之車首蓋板右側及右側引擎蓋板在機車優先車道內
    撞擊甲○○所駕自小貨車之左後側車燈，致乙○○人車倒地
    ，因而受有右前臂橈尺骨粉碎開放性骨折、右腿脛腓骨骨折
    、頭部外傷併臉部撕裂傷等傷害，以及右上肢肘關節以下截
    肢之毀敗一肢機能之重傷害。甲○○於上開車禍發生後雖曾
    停車察看，隨後跟上之機車行客戶郭信延及沈秉昂並以電話
    通知救護車前來，惟甲○○未待救護車到達及警方前來處理
    ，即逕自駛離現場，嗣經警察調取肇事路段監視器攝影紀錄
    ，發覺甲○○車輛涉有重嫌，再查訪比對雙方車輛，始查獲
    甲○○（肇事逃逸部分已據檢察官起訴，現由臺灣嘉義地方
    法院審理中）。
貳、案經乙○○訴由嘉義縣警察局水上分局報告臺灣嘉義地方法
    院檢察署檢察官偵查起訴。
    理  由
壹、程序方面：本件被告甲○○及選任辯護人均未於言詞辯論終
    結前對於警訊調查筆錄、偵查訊問筆錄、道路交通事故現場
    圖、道路交通事故調查報告表、自首情形紀錄表、肇事逃逸
    追查表、扣押書、現場跡證蒐集紀錄清單、診斷證明書、病
    歷資料、前科紀錄表等傳聞證據之證據能力有所異議。按前
    開傳聞證據多係業務上紀錄文書，證人即告訴人乙○○復於
    原審到庭接受詰問，該等證據又無顯不可信之情況，本院審
    酌予以採納之，無礙被告及辯護人於程序上之彈劾詰問權利
    ，認前開傳聞證據合於刑事訴訟法第一百五十九條之一、之
    二、之四、之五等規定，因而具備證據能力，合先敘明。
貳、實體方面：
一、上開事實，業據被告於本院審理中自白不諱（見本院卷第九
    十四頁），且查：
（一）、被告從事以駕駛為內容之附隨輔助業務：被告經營「昇
        興機車行」，從事機車修理為業，間或駕駛牌照號碼Ｒ
        Ｓ－○九一三號自用小貨車載送修理機車所需材料，業
        據其坦承不諱（見原審卷第七十二頁）。又其電話為0
        0－0000000號，載於被告警訊調查筆錄電話號
        碼欄內甚明（見警卷第四頁）。而前開自用小貨車左右
        兩側車身均噴有「昇興機車行」及電話00－0000
        000號等字樣，則有卷附之該自用小貨車照片二幀可
        參（見警卷第三十四頁下方、第三十五頁下方）。被告
        於警局初訊時係稱其於事故發生時係「北上經嘉義市○
        ○路再經北港路購買機車零件」等語（見警卷第六頁）
        ；嗣後改稱案發時係駕駛上開自用小貨車欲至省道台一
        線公路旁北迴公園附近引導客戶沈秉昂、郭信廷等至機
        車行牽回修妥機車等語（見警卷第十頁，偵卷第九頁）
        ，證人郭信延、沈秉昂等於偵查中俱稱：其等於案發時
        欲與被告會合後再至機車行牽車等語（見偵卷第二十九
        頁、第三十二頁），就被告於案發時駕駛之目的，被告
        供述前後不一，但參照前開證人之證言，被告應係駕駛
        自用小貨車引導證人二人至機車行牽車。基此而論，被
        告自稱間或駕駛該自用小貨車載運經營機車行所需材料
        ，其反覆駕駛車輛之行為，足堪認定。自被告所駕自用
        小貨車外觀所噴機車行名稱及電話字樣觀之，一望即知
        被告使用該車，目的乃為給予機車行經營一定助力。則
        反覆駕駛自用小貨車顯然為被告經營機車行業務所附隨
        之輔助業務。而被告於案發時係駕駛自用小貨車引導客
        戶至機車行牽車，此一行為對於被告經營機車行之業務
        提供一定助益，自係執行以駕駛為內容之輔助業務。
（二）、撞擊點位置判斷：被告所駕自用小貨車於案發時地已侵
        入機車優先道，其左後車燈在機車優先道內與告訴人所
        騎機車之右前側及右側車身發生碰撞等情，已為被告於
        警訊時以：「我由二線車道進入三線車道時，有一部機
        車撞擊我車子的左後方（左後剎車燈處），該機車駕駛
        人倒地，機車滑行至內車道。」等語所坦承不諱（見警
        卷第九頁），且據證人即告訴人乙○○指訴綦詳（警卷
        第一頁至第三頁，偵卷第九頁至第十頁，原審卷第五十
        九頁至第六十六頁）。依卷內道路交通事故現場圖及交
        通事故現場照片所示（見警卷第十七頁、第二十三頁）
        ，事故現場為設有單向三線快車道（即雙向六線快車道
        ）及一線機車優先道之道路，機車優先道寬二點二公尺
        ，機車優先道內距離機車優先道左側邊線零點四公尺處
        地上，有一新鮮之血皮，距離該血皮西北側約一至二公
        尺遠之外側車道，一朝向北北西延伸之機車倒地刮痕，
        刮痕旁掉落球鞋一隻，刮痕延伸至最遠處則為告訴人機
        車倒地處，從刮痕起迄與血皮相對位置研判，血皮位在
        刮痕起點旁，血皮所在位置應為兩車最初撞擊發生之處
        。
（三）、雙方車輛確曾發生撞擊：觀察警方於案發後之九十四年
        十一月七日下午二時三十分許在嘉義縣警察局水上分局
        對於被告駕駛自用小貨車及告訴人機車所攝受損照片（
        見警卷第三十四頁、第三十九頁、第四十頁），自用小
        貨車之左後白色及紅色車燈均有擦痕及破損，右後側則
        完好無缺；機車車首蓋板右側有破裂及摩擦痕跡，引擎
        右側蓋板亦有擦痕。依據案發前即九十四年十一月二日
        下午五時二十二分事故地點前方路段之監視器翻拍照片
        所示（見警卷第二十八頁、第二十九頁），牌照號碼Ｒ
        Ｓ－○九一三號自用小貨車當時之左後側車燈俱屬完好
        ，左後側與右後側已開啟之紅色車燈，其顏色及明暗程
        度均屬相同。比較案發前後被告車輛後側客觀狀態，案
        發前並無受損，案發後左後車燈始生受損，再佐以與其
        相符之被告與告訴人關於雙方車禍碰撞及其位置之前開
        自白及指訴，足認告訴人機車車首蓋板右側及引擎右側
        蓋板撞擊被告車輛左後側車燈處無誤。
（四）、被告車輛侵入並佔用機車優先道：依前所述，該血皮掉
        落處係雙方車輛最初撞擊之地點，且位在機車優先道內
        距離機車優先道左側邊線零點四公尺之處，本件撞擊發
        生在機車優先道內，殆無疑問。碰撞之處既在機車優先
        道內又距離機車優先道左側邊線零點四公尺，而被告自
        用小貨車係左後側車燈受損，左後側車燈於碰撞發生時
        自然處在機車優先道內且距離該車道左側邊線零點四公
        尺。又依被告所提書狀（見偵卷第十頁），其當時動線
        為「綠燈後行經路口向右前方偏行，證人即告訴人亦稱
        「該部自小貨車偏右側」等語（見警卷第二頁），被告
        所駕自用小貨車之車身顯非偏往左側，而係朝右或至少
        與道路平行。自用小貨車行進路線朝右或與道路平行，
        撞擊發生時其餘車身全部處在撞擊點右側，車身在機車
        優先道之路面，洵堪認定。
（五）、告訴人對於車禍發生亦有過失：告訴人係在被告侵入機
        車道內，且佔用前方道路之情形下，從自用小貨車左側
        超車，致擦撞該自用小貨車，此觀證人即告訴人乙○○
        於警訊所供：「…適遇一部水藍色車號不詳之自小貨車
        ，同方向行駛，突然該部自小貨車偏右側，佔用機車道
        並減速行駛，我為了超越該部小貨車，就往左側行駛，
        不慎擦撞該部小貨車左後方，造成我人車倒地，受傷，
        送醫救治。」等語（見警卷第二頁），至為明確。雖告
        訴人嗣於警訊及審理時堅詞否認超越，改稱閃避，但查
        考警方所繪製現場圖，現場並無留下任何煞車痕跡，與
        一般閃躲情形，駕駛人直覺反應係猛踩或猛拉煞車之開
        車經驗未盡相符。且依告訴人機車受損照片，其擦撞最
        嚴重處為機車前方蓋板右側，不僅存在擦痕，更明顯破
        裂，但引擎右側蓋板僅有些許擦痕，顯見告訴人於事故
        發生時應係以高於小貨車之速度前進並欲超越小貨車，
        以致機車前方蓋板先撞及小貨車左後側，繼續前進下，
        車身接次擦及小貨車。再者，告訴人及被告俱稱，其等
        皆於前一路口號誌轉換為綠燈始起步（見警卷第九頁，
        原審卷第六十四頁、第七十三頁），既為起步不久，倘
        非超越前車，告訴人此時車速應不致過快，遇有前車應
        無不能停下避開危險之情事，但實情並非如是，足見告
        訴人當時乃處於加速狀態。除此之外，依上揭現場圖，
        與血皮距離最近之機車優先道左側邊線上之點，沿該邊
        線至該邊線距離機車倒地處最近一點，再自該點延伸至
        機車倒地處即刮地痕終點，三點足可形成一直角三角形
        區域，依畢式定理計算，則撞擊點至機車倒地處之距離
        約為三十八點六九公尺（計算式：一點一公尺加十點五
        公尺加三點七公尺加二十一點六公尺加一點一公尺等於
        三十八公尺，此為血皮至邊線距離機車倒地最近一點之
        距離，而該點距機車倒地刮痕終點為七點三公尺，三十
        八公尺之平方為一千四百四十四公尺，七點三公尺之平
        方為五十三點二九公尺，以此相加之結果為一千四百九
        十七點二九公尺，該數值開平方根結果約為三十八點六
        九公尺），此即為告訴人機車自撞擊發生後滑行之距離
        ，該距離既係長達三十八點六九公尺，以其長度非短，
        告訴人於車禍發生時自非處於減速閃避狀態，方為合理
        之推論。
（六）、告訴人因本件車禍受有重傷害：告訴人因本件車禍受有
        右前臂橈尺骨粉碎開放性骨折、右腿脛腓骨骨折、頭部
        外傷併臉部撕裂傷等傷害，有財團法人奇美醫院診斷證
        明書一份在卷可參（見警卷第十二頁）。又因前開右上
        肢傷害導致右上肢肘關節以下截肢，除為前開診斷證明
        書載之明確外，另有卷附之該醫院九十五年一月五日（
        九五）奇醫字第○○一七號函附之告訴人病歷紀錄足憑
        （見偵卷第十一頁至第四十一頁）。告訴人之右上肢肘
        關節以下既因本件車禍截肢，截肢後因該肢不復存在，
        機能喪失殆盡，所受傷害顯然達到毀敗一肢機能之重傷
        害程度。
（七）、被告違背注意義務：按駕駛人本應注意變換車道時，應
        讓直行車先行，並注意安全距離，且依道路交通標線之
        指示行駛，道路交通安全規則第九十八條第一項第六款
        、第三項定有明文。被告駕駛自用小貨車參與道路交通
        活動，自應恪遵上開規定，且依當時晴天夜間有照明，
        柏油路面乾燥無缺陷，無障礙物視距良好等狀況，有前
        述道路交通事故調查報告表可稽，並無不能注意之情事
        ，被告於應注意且能夠注意之下，竟疏於注意右方係劃
        有機車優先標線之車道，貿然變換車道駛入並佔用該車
        道，阻礙後方機車之通行，其變換車道未禮讓後方機車
        先行，又妨礙在該車道享有優先路權之機車往來，違背
        注意義務，至為明確，過失即堪認定之。復按駕駛人本
        應注意超越前方車輛時應於前車左側保持半公尺以上之
        間隔超過，道路交通安全規則第一百零一條第五款亦有
        規定，告訴人騎乘機車參與道路交通活動，亦應遵守是
        項規定，且依相同現場狀況，並無不能注意之情事，告
        訴人於應注意且能夠注意下，疏未保持安全距離超越前
        方車輛，對於車禍之發生，亦難辭其咎。比較雙方注意
        義務違反程度，被告因不當變換車道且佔用機車優先道
        ，橫阻後方車輛行進，應負主要過失責任，為肇事主因
        ，告訴人由於被告違規在先始未保持安全距離超車，則
        屬肇事次因。
（八）、鑑定及覆議意見之採納及說明：本件經送臺灣省嘉雲區
        車輛行車事故鑑定委員會鑑定，則為：「甲○○駕駛自
        用小貨車，夜間變換車道，未注意安全距離，為肇事主
        因；乙○○駕駛普通重機車，夜間超車未保持安全間隔
        ，為肇事次因。」之認定，有該鑑定委員會九十五年一
        月二日嘉雲鑑字第○九四五八○六七四Ｄ號函暨鑑定意
        見書一份在卷得依（見原審卷第四十七頁至第五十頁）
        。雖再送臺灣省車輛行車事故覆議鑑定委員會覆議，而
        為「照原鑑定意見，惟意見二文詞改為『乙○○於夜間
        駕駛重機車，未注意車前狀況，為肇事次因』。」之覆
        議意見，有卷附之該覆議鑑定委員會九十五年二月二十
        七日府覆議字第○九五○一○○○四四號函一份足參（
        見偵卷第四十四頁），亦為被告駕駛行為係主要肇事主
        因之相同認定。雖然，該覆議意見關於告訴人與有過失
        部分之理由及依據，與前開鑑定意見不無出入，惟查，
        覆議意見並未依現場跡證具體說明原鑑定意見有何不當
        ，逕予認定告訴人之過失情節，論理已有不當。況且，
        覆議意見所認告訴人未注意車前狀況乃一般注意義務，
        倘駕駛人另有違背道路交通安全規則所定之特別注意義
        務，因特別注意義務實已包含一般注意義務之內容，自
        無再次引用一般性注意義務之必要。告訴人既有違反超
        車保持安全距離之特別注意義務，已如前述，覆議意見
        僅論及一般注意義務，卻置特別注意義務於不顧，亦非
        妥適，故未克採納此部分認定。尤有進者，被告及證人
        沈秉昂、郭信延皆稱其等本欲會合再至機車行牽車，證
        人二人發現被告自用小貨車便騎乘機車在後追趕等語（
        見偵卷第二十九頁、第三十一頁），於此情境下，被告
        發現證人等自後追來，為求易於引導會合緣故，乃逕朝
        路旁行駛。另外，原審已依現場所留跡證及雙方車輛受
        損情形判斷撞擊點起迄及雙方行車路線，重建事故發生
        時之狀況，又查無證據足使本院上開認定產生任何合理
        懷疑。
（九）、綜上所述，本件車禍事故確係被告駕駛自用小貨車不當
        變換車道，侵入並佔用機車優先道所致。事故雖因告訴
        人之過失所併合肇致，但被告既有過失，仍不得解免其
        責。而告訴人確因本件車禍受有如事實欄所記載之重傷
        害，被告之過失與告訴人之重傷害結果間，顯有因果關
        係。是被告之自白，與上開事證相符，足以採信。本件
        事證己臻明確，被告犯行可堪認定。
二、被告係以駕駛為其附隨輔助業務之人，業經認定。其於執行
    上開附隨之輔助業務時肇事致人受有重傷害，核其所為，係
    犯刑法第二百八十四條第二項後段之業務上過失傷害致重傷
    罪。起訴書雖稱被告係涉刑法第二百八十四條第一項後段之
    普通過失傷害致重傷罪，但公訴檢察官已於原審審理時當庭
    更正起訴法條為業務上過失傷害致重傷罪名（見原審卷第七
    十七頁），本院自毋庸變更之。
三、查被告行為後，刑法第四十一條已於九十四年二月二日修正
    公布，其中第四十一條已由原先之「犯最重本刑為五年以下
    有期徒刑以下之刑之罪，而受六月以下有期徒刑或拘役之宣
    告，因身體、教育、職業或家庭之關係，執行顯有困難者，
    得以一元以上三元以下折算一日，易科罰金」、「併合處罰
    之數罪，均有前項情形，其應執行之刑逾六月者，亦同」之
    規定，修正為「犯最重本刑為五年以下有期徒刑以下之刑之
    罪，而受六個月以下有期徒刑或拘役之宣告者，得以新臺幣
    一千元、二千元或三千元折算一日，易科罰金」、「前項規
    定於數罪併罰，其應執行之刑未逾六月者，亦適用之」；另
    罰金罰鍰提高標準條例第二條亦配合修正，將原先之「依刑
    法第四十一條易科罰金或第四十二條第二項易服勞役者，均
    就其原定數額提高為一百倍折算一日；法律所定罰金數額未
    依本條例提高倍數，或其處罰法條無罰金刑之規定者，亦同
    」之規定，予以修正刪除。並均自九十五年七月一日起施行
    ，則比較新舊法結果，自以修正前之刑法第四十一條及罰金
    罰鍰提高標準條例第二條之規定有利於行為人，依新修正刑
    法第二條第一項前段之規定，自應適用行為時法即修正前刑
    法第四十一條及罰金罰鍰提高標準條例第二條之規定。
四、按依九十五年六月十四日修正公布，同年七月一日施行之刑
    法施行法第一條之一增訂「中華民國九十四年一月七日刑法
    修正施行後，刑法分則編所定罰金之貨幣單位為新臺幣。九
    十四年一月七日刑法修正時，刑法分則編未修正之條文定有
    罰金者，自九十四年一月七日刑法修正施行後，就其所定數
    額提高為三十倍。但七十二年六月二十六日至九十四年一月
    七日新增或修正之條文，就其所定數額提高為三倍。」，經
    查，刑法第二百八十四條第二項後段自七十二年六月二十六
    日（即罰金罰鍰提高標準條例修正公布日）迄今未修正，其
    罰金之法定刑為「二千元」，所定罰金之貨幣單位為「銀元
    」，再依罰金罰鍰提高標準條例第一條前段規定罰金刑提高
    十倍為「銀元二萬元」，折算為「新臺幣六萬元」；而於刑
    法施行法施行即九十五年七月一日以後，所定罰金之計算單
    位為新臺幣，就其所定數額提高三十倍，亦為「新臺幣六萬
    元」，是本條項之「罪刑」並未變更，自不生新舊法之比較
    。刑法施行法第一條之一施行後之法律效果，乃將刑法分則
    罰金刑之貨幣計算單位從「銀元」轉換為「新臺幣」，係一
    貨幣計算單位之準據法，修正意旨亦止於釐清吾國先前易生
    混淆之貨幣單位系統，與罪刑無涉，尚無刑法第二條第一項
    新舊法比較適用之問題，自應適用現行有效之法律即刑法施
    行法第一條之一第一項、第二項前段（即據上論結欄除引用
    刑法處罰之條文，併應援引刑法施行法第一條之一第一項、
    第二項前段，而不再引用罰金罰鍰提高標準條例第一條前段
    ），附予明。
五、原審以被告業務過失傷害罪證明確，因予論罪科刑，固非無
    見。惟查：業務過失傷害罪係告訴乃論之罪，告訴人若於第
    一審辯論終結之前撤回，則被告可得不受理之程序判決，顯
    見科刑之審酌猶應注重對告訴人所生之危害。本件被告上訴
    後，業經與告訴人達成和解，雖本院無法再為不受理之諭知
    ，然量刑上自應考慮兩造已有和解之事實。就此和解事實原
    審【未及審酌】，原審就此部分之量刑自屬無可維持。被告
    上訴以兩造業經和解，指摘原審量刑不當，為有理由；檢察
    官以原審判決太輕提起上訴，雖無理由，惟原審判決後既有
    上開和解之新事由，應由本院將原判決撤銷改判。茲審酌被
    告並無前科，素行良好，一時疏忽造成甫滿十八歲之告訴人
    車禍截肢，所受傷痛堪稱鉅大；及被告坦承認罪，已與告訴
    人以新台幣二百七十萬元達成民事和解，除已先給付新台幣
    一百五十萬元外，餘一百二十萬元分三期給付；其對於車禍
    發生應負主要過失責任，告訴人則屬肇事次因及其他一切情
    狀，量處如主文所示之刑，並諭知易科罰金之折算標準，以
    示懲儆。
據上論斷，應依刑事訴訟法第三百六十九條第一項前段、第三百
六十四條、第二百九十九條第一項前段，刑法第二百八十四條第
二項後段、第四十一條第一項前段（修正前）、刑法施行法第一
條之一第一項、第二項前段，罰金罰鍰提高標準條例第二條（修
正前），判決如主文。
本案經檢察官劉欽銘到庭執行職務。
中    華    民    國    95    年    12    月    28    日
                      刑事第一庭審判長法  官  黃崑宗
                                      法  官  蔡長林
                                      法  官  夏金郎
以上正本證明與原本無異。
不得上訴。
                                      書記官  劉岳文
中    華    民    國    95    年    12    月    29    日
附記本判決論罪之法條全文
刑法第二百八十四條第二項後段：
從事業務之人，因業務上之過失傷害人者，處一年以下有期徒刑
、拘役或一千元以下罰金，致重傷者，處三年以下有期徒刑、拘
役或二千元以下罰金。


司法院資訊處製作；財團法人民間司法改革基金會備份。
